【裁判字號】    92,上訴,4153
【裁判日期】    921218
【裁判案由】    殺人
【裁判全文】
臺灣高等法院刑事判決                          九十二年度上訴字第四一五三號
    上  訴  人
    即  被  告  甲○○
    指定辯護人  胡鳳嬌律師
右上訴人因殺人案件，不服臺灣板橋地方法院九十二年度重訴字第二三號，中華民國
九十二年九月五日第一審判決（起訴案號：臺灣板橋地方法院檢察署九十二年度偵緝
字第八八三號），提起上訴，本院判決如左：
    主  文
上訴駁回。
    事  實
一、甲○○曾有搶奪、殺人未遂、賭博、過失傷害、煙毒等前科；其中違反肅清煙毒
    條例案件，經本院判處有期徒刑七年六月及四年二月確定，並於民國八十八年四
    月二十三日縮短刑期假釋出監（未構成累犯）。仍不知悔改，於假釋保護管束期
    間即八十八年十月六日晚上十九時許，騎乘林周月裡（即甲○○之妻）所有之Ｅ
    ＦＲ─八六五號輕型機車，前往臺北縣三重市○○路○段七十五巷底之空地旁，
    見邱明俊、劉茂己、劉全樹及姓名年籍不詳綽號「阿輝」及「阿南」等人在該處
    樹下喝酒聊天，即加入一同飲酒作樂。席間約於同日晚上二十時三十分許，甲○
    ○與邱明俊因細故起口角爭執，並發生扭打，經劉茂己、劉全樹等人勸架將二人
    拉開後，二人始停止互毆，並分別離開該處。詎甲○○竟因而心生不滿，萌生殺
    人之犯意，約經過五分鐘後，持在附近公園所拾得之剪刀一把（未據扣案）欲返
    回上開空地，於行經該處附近之籃球場旁時，正好遇見邱明俊，二人又發生扭打
    ，甲○○即持手中剪刀朝邱明俊之右前胸、左上臂、左下肩胛部及左下腰椎等處
    猛刺四刀，因而致使邱明俊受有多發性單面刃銳器刺創四處：１、右前胸，頭頂
    下三八公分，中線向右二公分，傷口長二公分，深約八公分；２、左上臂，由下
    往上刺創深約三公分，長一點五公分；３、左下肩胛部刺創，長二公分，止於肌
    肉；４、左下腰椎一公分淺刺創，邱明俊欲回空地向劉茂己等人求救，於途中即
    倒地不起。甲○○見狀，未及騎乘ＥＦＲ─八六五號機車，即逃逸現場。經劉茂
    己、劉全樹等人發現後，始緊急由劉全樹駕車將邱明俊送往臺北市立馬偕醫院急
    救，延至同日晚上二十二時二十分許，因多發性單面刃銳器刺創致出血性休克而
    不治死亡。
二、案經臺北縣政府警察局三重分局報請臺灣板橋地方法院檢察署檢察官偵查起訴。
    理  由
一、訊據被告即上訴人甲○○坦承於上開時地，因與被害人邱明俊細故口角爭執，並
    發生扭打後，手持剪刀刺向被害人四刀，致被害人受傷死亡等情，然矢口否認有
    殺人犯行，辯稱：當時與邱明俊均已喝醉，因遭邱俊明持鐵棍打倒在地後，始隨
    手拿取身邊他人賣花之剪刀刺向邱明俊，並無故意殺人等語。被告辯護人亦辯稱
    ：依證人劉全樹、劉茂己證稱，被害人及劉茂己、劉全樹等人先於樹下喝酒聊天
    後，被告始加入飲酒，被告於飲酒之初應無殺人之故意。再劉全樹、劉茂己於八
    十八年十月六日警詢中，對於被告與被害人間究係因何事爭吵？有無聽到打架或
    叫喊聲？均答稱不知。然被害人與劉全樹等較為熟識，相距不到四十公尺，竟會
    不知被告與被害人如何爭吵，顯有隱瞞。又被害人與被告爭吵後，既均離開現場
    ，卻又於五分鐘後，各自由不同地點同時返回現場，亦與常情有違。況被告與被
    害人係先互毆後，被告始持剪刀刺傷被害人，亦難認被告自始即有殺人故意等語
    。
二、惟查：
（一）被告因見被害人與劉茂己、劉全樹、「阿輝」及「阿南」等人在樹下喝酒聊天
      ，即一同飲酒作樂；後因與被害人細故口角爭執，並發生扭打，經劉茂己、劉
      全樹等人勸架，同時將二人拉開後，二人始停止互毆，並分別離開該處；約經
      五分鐘後，被告於該處附近之籃球場旁，又與被害人發生扭打，被告即持手中
      剪刀朝被害人之右前胸、左上臂、左下肩胛部及左下腰椎等處猛刺四刀，被害
      人受傷倒地不起，被告見狀迅即逃逸；經劉茂己、劉全樹等人發覺，始緊急由
      劉全樹駕車將被害人送往臺北市立馬偕醫院急救，後因多發性單面刃銳器刺創
      致出血性休克而不治死亡等事實，業據證人劉茂己於警詢、偵查及原審，與證
      人劉全樹於警詢及偵查分別證述明確，復有現場照片十二幀及員警所繪製之現
      場圖一紙在卷可稽；並經檢察官督同法醫師、檢驗員相驗後報請法務部法醫研
      究所解剖鑑定死因，製有勘驗筆錄、相驗屍體證明書及法務部法醫研究所八十
      八年十二月二十四日法醫所八八文理字第一八五五號函所附之（）法醫所醫
      鑑字第一一四八號鑑定書在卷為憑。被告於上開時地以剪刀刺向被害人，致被
      害人傷重死亡之事實堪以認定。
（二）證人劉茂己於警詢稱：八十八年十月六日晚間，我與被害人及甲○○等人一同
      飲酒，後來甲○○與被害人發生口角，二人經勸架離開後，約過五分鐘，甲○
      ○與被害人均一同回到現場，而甲○○手持長約二十公分的剪刀朝被害人猛刺
      （見八十八年度相字第四八號卷第七頁）；及至偵查證稱：當天我和被害人中
      午就在一起喝酒，甲○○到了晚上才加入，後來甲○○與被害人吵架，經其他
      人拉開後他們都離開，隔了五分鐘後，甲○○與被害人於籃球場相遇，又開始
      打架，聽到被害人喊『你帶凶器』（即被告攜帶凶器），因為天黑，我看不清
      楚，但是我看到甲○○手持東西像是剪刀，後來被害人逃跑，甲○○則尾隨在
      後（見八十八年度相字第四八號卷第十三頁）；迨至原審證稱：被害人好像沒
      有拿鐵棒，我不知道被告的剪刀從何而來。因為我們有在現場，他們出去後又
      回來。他們剛開始在空地吵架時，沒有看到被告拿剪刀，直到後來再度進來才
      持剪刀，我不知道他從哪裡拿剪刀，但不是喝酒的地方等語。另證人劉全樹於
      警詢證稱：案發當晚我與被害人、甲○○等人一同飲酒，後來被害人與甲○○
      發生口角相互毆打，經我們拉開後，他們二人隨即離開，約五分鐘後，發現被
      害人倒臥離喝酒現場約四十公尺遠的空地上，有路人說快叫救護車，我才注意
      到倒臥的人是被害人。雖然被害人倒臥地點距離喝酒地點只有四十公尺，但因
      為當天我喝了酒，注意力較弱，所以沒聽到甲○○與被害人間究竟是為何爭吵
      ，也沒聽到打架、叫喊聲（見八十八年度相字第四八號卷第六頁）；及至偵查
      中證稱：案發當時，甲○○與被害人發生爭吵及互毆，二人被在場的人拉開後
      均離開現場，五分鐘後，甲○○與被害人又回到附近的籃球場，我們見到他們
      又發生爭吵，甲○○持凶器朝被害人刺下，被害人即大叫『你有凶器』等語（
      見八十八年度相字第四八號卷第十二頁）。按證人劉全樹、劉茂己與被告素無
      怨隙，本無偽證之必要；且證人劉全樹、劉茂己分別以司機及作工維生，二人
      均非熟知法律，當不知被告究竟是當場取得剪刀，或離開五分鐘後始持剪刀折
      返現場，再刺向被害人，影響被告有無殺人故意之判斷，而共同為被告不利之
      證言，二人所稱未見被害人手持鐵棍，被告係與被害人發生衝突，經劉茂己、
      劉全樹勸離後，約於五分鐘後再持剪刀返回現場，並與被害人再度發生衝突時
      ，即持剪刀刺殺被害人至灼。
（三）被告既再持剪刀返回現場，主觀上自有以該剪刀刺殺被害人之意。按「刑法上
      殺人罪與傷害人致死罪之區別，本視加害人有無殺意為斷，被害人所受之傷害
      程度，固不能據為認定有無殺意之唯一標準，但加害人之下手情形如何，於審
      究犯意方面，仍不失為重要參考資料；且不能因與被害人素不相識，或無宿怨
      ，即認無殺人之故意」（最高法院二十年非字第一○四號、四十四年臺上字第
      三七三號、五十一年臺上字第一二九一號判例意旨參照）。查人體胸部為心臟
      等重要器官所在，倘持銳器猛刺，足以使人身體要害受創，發生死亡結果，為
      眾所皆知之事，被告自無不知之理。本件被告持剪刀利器朝被害人之右前胸、
      左上臂、左下肩胛部及左下腰椎四處各刺一刀，致使被害人受有多發性單面刃
      銳器刺創四處：１、右前胸，頭頂下三八公分，中線向右二公分，傷口長二公
      分，深約八公分；２、左上臂，由下往上刺創深約三公分，長一點五公分；３
      、左下肩胛部刺創，長二公分，止於肌肉；４、左下腰椎一公分淺刺創，有法
      務部法醫研究所鑑定書在卷為憑（見八十八年度相字第四八號卷第三五頁）。
      依被害人右前胸傷口深達八公分，顯見被告用力兇猛。則被告雖與被害人素無
      怨隙，並僅因一時口角衝突及相互毆打，然被告自始即意圖持剪刀利器刺向被
      害人，並朝被害人胸部要害刺去四處之多，且用力兇猛，致被害人傷重大量出
      血休克不治死亡，被告應有殺人故意無疑。
（四）被告辯護人指稱，被害人及劉茂己、劉全樹等人先於樹下喝酒聊天後，被告始
      加入飲酒，被告於飲酒之初應無殺人之故意，固屬實情。然被告因與被害人爭
      吵，經劉茂己、劉全樹勸離後，始再持剪刀返回現場，並刺殺被害人，業經查
      明如前。縱被告於刺殺被害人時，確有與被害人互毆，亦無解於被告殺人犯行
      。再劉全樹、劉茂己於警詢中證稱：不知被告與被害人間究係因何事爭吵，及
      未聽到打架、叫喊聲，證人劉全樹於偵查中陳稱「被害人倒臥地點距離喝酒地
      點只有四十公尺，但因為當天我喝了酒，注意力較弱，所以沒聽到甲○○與被
      害人間究竟是為何爭吵，也沒聽到打架、叫喊聲」，本屬可能，被告辯護人指
      稱證人等係刻意隱瞞，並認被告應遭被害人以棍子擊打，始以剪刀防衛，要屬
      速斷。至被告與被害人離去現場後五分鐘，又各自不同地點同時返回，或可能
      被告因心有未甘，欲前來報復；被害人則要再回原處飲酒，或純屬巧合。被告
      辯護人執以指稱證人等此部分證言不實，亦屬無據。足見被告辯護人所辯，均
      無可採。
（五）被告持剪刀刺殺被害人後，旋即迅速逃離現場，現場並留有被告未及騎走之Ｅ
      ＦＲ─八六五號輕型機車，已據證人即被告之妻林周月裡於警詢證述屬實。而
      證人李連福於警詢證稱：被告係於八十八年十月六日二十二時許打電話向我借
      機車，他出現時告訴我，他和別人（即被害人）打架，就把機車騎走。直到同
      年月八日二十時，我發現被借走的機車連鑰匙出現在我家後門等語（見八十八
      年度偵字第二三六九九號偵查卷第八頁背面）。查被告與被害人爭吵，並刺殺
      被害人後，即棄車逃離現場，再向李連福商借機車逃逸，並逃亡數年之久，及
      至九十二年五月十四日始為警緝獲到案，顯見被告案發時對於外界事務之知覺
      理會、判斷能力，及自由決定意思之能力，均未較普通人之平均程度有顯然減
      退之情形。被告於殺害被害人前雖有飲酒，然並未達心神喪失或精神耗弱之程
      度至灼。
（六）綜上所述，被告辯稱並無殺人故意，不足採信。事證明確，被告殺人犯行堪以
      認定。
三、核被告所為，係犯刑法第二百七十一條第一項之殺人罪。原審調查結果，適用刑
    法第二百七十一條第一項規定，同時審酌被告曾有如事實欄所載之多次前科、素
    行不佳，僅因與被害人發生爭執，即萌生殺人犯意，持剪刀刺殺被害人，犯罪後
    逃匿多年，迄今復未與被害人家屬洽談賠償事宜（此經被害人之父乙○○於本院
    審理時到庭指述明確），及犯後態度等一切情狀，量處有期徒刑十五年，並以被
    告犯罪之性質，有褫奪公權之必要，而依刑法第三十七條第二項宣告褫奪公權八
    年。被告所持之剪刀一把，雖屬供犯罪所用之物，然既未扣案，故不為沒收之諭
    知。認事用法，核無違誤，量刑亦稱妥適。被告上訴，否認有殺人罪行，為無理
    由，應予駁回。
據上論斷，應依刑事訴訟法第三百六十八條，判決如主文。
本案經檢察官沈明彥到庭執行職務。
中      華      民      國    九十二    年     十二     月    十八    日
                              臺灣高等法院刑事第十四庭
                                  審判長法  官  陳  祐  輔
                                        法  官  洪  昌  宏
                                        法  官  陳  國  文
右正本證明與原本無異。
如不服本判決，應於收受送達後十日內向本院提出上訴書狀，其未敘述上訴之理由者
並得於提起上訴後十日內向本院補提理由書（均須按他造當事人之人數附繕本）。
                                        書記官  蔡  棟  樑
中      華      民      國    九十二    年     十二     月    十八    日
附錄：本案論罪科刑法條全文
刑法第二百七十一條第一項：
殺人者，處死刑、無期徒刑或十年以上有期徒刑。
前項之未遂犯罰之。
預備犯第一項之罪者，處二年以下有期徒刑。


司法院資訊處製作；財團法人民間司法改革基金會備份。
